【裁判字號】    99,簡上,50
【裁判日期】    990722
【裁判案由】    確認本票債權不存在
【裁判全文】
臺灣彰化地方法院民事判決  99年度簡上字第50號
上  訴  人  乙○○
被 上訴 人  甲○○
上列當事人間請求確認本票債權不存在事件，上訴人對於民國99
年2月22日本院員林簡易庭第一審判決（98年度員簡字第174號）
提起上訴，本院於99年7月8日言詞辯論終結，判決如下：
    主      文
上訴駁回。
第二審訴訟費用新臺幣壹萬零柒佰肆拾元由上訴人負擔。
    事實及理由
一、被上訴人經合法通知，未於言詞辯論期日到場，核無民事訴
    訟法第386條各款所列情形，爰依上訴人之聲請，由其一造
    辯論而為判決。
二、上訴人起訴主張：查被上訴人前以其持有上訴人所簽發如附
    表所示17紙本票（下稱系爭17紙本票），屆期提示未獲付款
    為由，向本院聲請強制執行，經本院以98年度司票字第300
    號裁定強制執行在案。然此係因被上訴人資金吃緊，自94年
    底開始持支票向第三人借款時，第三人要求需有上訴人之背
    書始願借款，因上訴人係被上訴人多年好友，為協助被上訴
    人渡過難關，即依被上訴人之請求，於被上訴人提出之支票
    上背書，或者開立本票予第三人作為擔保。計被上訴人所提
    出經上訴人背書之支票有發票人為賴永菘者21紙，發票人為
    戴美珠者25紙，發票人為謝章益者16紙，發票人為劉世宗（
    應為欣宗有限公司）者1紙，發票人為被上訴人甲○○者36
    紙（不包括後述2紙支票）。迄95年中旬，因被上訴人又急
    需資金過票，上訴人復協助其向第三人劉能地（或稱陳千祥
    ）借款新臺幣（下同）60萬元，當時除由被上訴人簽發2紙
    面額各30萬元之支票（票號分別為CCA0000000號、CCA00000
    00號）予第三人外，上訴人亦簽發面額60萬元之本票（95年
    6月1日發票、95年8月6日到期、票號757219號）1紙於第三
    人存執備償。嗣其中1紙支票由第三人提示過票，另1紙支票
    被上訴人無法付款，上訴人為免該紙支票退票，乃與第三人
    協商以現金30萬元將被上訴人簽發之支票及上訴人簽發之本
    票取回。待95年10月3日，被上訴人稱其手上已無支票可供
    調借現金，又請求上訴人協助其過票，金額約60萬元，上訴
    人因無支票提供被上訴人，乃簽發系爭17紙本票供被上訴人
    調借資金，惟之後被上訴人並未將系爭17紙本票歸還上訴人
    ，故上訴人亦未將支票返還被上訴人。從上可知，被上訴人
    之資金吃緊，不可能借錢予上訴人，系爭17紙本票僅係上訴
    人協助被上訴人調借資金，供其分期擔保之用，兩造間並無
    債權債務關係，否則，豈有除附表編號1之本票有記載到期
    日外，其餘16紙本票均無到期日之記載，且被上訴人又拖延
    3年始向上訴人請求給付票款之理？又被上訴人提出之還款
    計畫雖係上訴人所書寫，然此係為取信被上訴人之債權人，
    使被上訴人之債權人相信上訴人確有積欠被上訴人債務之故
    ，正如以支票向銀行借款，銀行會要求借款人提出票據原因
    關係之證明文件相同。再者，被上訴人辯稱上訴人係向其借
    用支票或金錢，為分期清償，始簽發系爭17紙本票予被上訴
    人等語，既為上訴人所否認，則被上訴人即應就其抗辯事實
    負舉證之責任。惟被上訴人並未舉證以實其說，自不足認其
    持有系爭17紙本票有何原因關係存在。爰依法提起本訴，求
    為判決確認被上訴人持有上訴人簽發系爭17紙本票債權不存
    在。
三、被上訴人未於言詞辯論期日到場，惟據其於準備程序期日陳
    述略以：證據其在原審均已提出等語；於原審則以：上訴人
    於93年間因要再開設一家托兒所，資金不足，向被上訴人借
    用現金30萬元及2紙面額各30萬元之支票，其中1紙供上訴人
    向金主調借資金，另1紙則由金主收執，供擔保之用。嗣其
    中1紙支票由被上訴人幫上訴人過票、兌現後，上訴人非但
    不還錢，亦不將另1紙支票返還被上訴人，雖經被上訴人催
    討，上訴人仍稱沒錢可還。如此拖延甚久，上訴人始簽立1
    紙還款計畫，並簽發系爭17紙本票予被上訴人，以分期返還
    借款。又因上訴人曾陸續向被上訴人借票，被上訴人遂將訴
    外人謝章益、戴美珠、賴永菘簽發之支票借給上訴人，其中
    謝章益簽發之CCA0000000號支票及戴美珠簽發之SGA0000000
    號支票亦係被上訴人出錢兌現，但上訴人向被上訴人借支票
    ，原則上應由上訴人將款項存入帳戶，有不足款項時，再由
    被上訴人存入。再者，上訴人提出之本票（95年6月1日發票
    、95年8月6日到期、票號757219號）1紙及借據均非被上訴
    人所書寫。此外，票據係無因證券，執票人行使票據上權利
    時，就基礎原因關係確係有效存在，不負舉證責任，應由票
    據債務人就其抗辯事由負舉證責任，是本件自應由上訴人就
    其主張負舉證之責等語，資為抗辯。並聲明：駁回上訴人之
    訴。
四、原審法院審理後，斟酌兩造之主張及攻擊防禦方法之結果，
    認上訴人之請求為無理由，判決駁回上訴人之訴。上訴人不
    服，提起上訴，聲明求為判決：(一)原判決廢棄。(二)確認被上
    訴人所持有如附表所示17紙本票對上訴人之本票債權不存在
    。被上訴人於本院則聲明：上訴駁回。
五、上訴人主張被上訴人以持有上訴人簽發如附表所示本票17紙
    ，屆期提示未獲付款為由，聲請本院以98年度司票字第300
    號裁定准予強制執行在案之事實，業據其提出民事裁定1件
    為證（參原審卷第7頁），且為被上訴人所不爭，並經原審
    調閱上開案卷查核屬實，應認上訴人此部分主張屬實。
六、得心證之理由：
（一）按本票乃文義證券及無因證券，故本票上之權利義務，悉
      依票上所載文義定之，與其基礎之原因關係各自獨立。本
      票上權利之行使，不以其原因關係存在為前提，是以執票
      人行使本票上權利時，就其基礎之原因關係確係有效存在
      ，並不負舉證責任。反之，若票據債務人以自己與執票人
      間所存抗辯之事由，對抗執票人，依票據法第13條規定觀
      之，固非法所不許，惟應先由票據債務人就該抗辯事由負
      舉證之責任。必待為票據基礎之原因關係確立後，法院就
      此項原因關係進行實體審理時，當事人於該原因關係是否
      有效成立或已否消滅等事項有所爭執，始適用各該法律關
      係之舉證責任分配原則。最高法院著有78年度臺上字第48
      5號判決、82年度臺上字第629號判決、97年度臺簡抗字第
      18號判決可資參照。又票據行為，為不要因行為，執票人
      不負證明關於給付原因之責任，如票據債務人主張執票人
      取得票據出於惡意或詐欺時，則應由債務人負舉證之責（
      最高法院64年臺上字第1540號判例參照）。是以，票據上
      權利之行使，既不以其原因關係存在為前提，從而，執票
      人本於票據關係起訴請求票據債務人給付票款，並提出真
      正有效之票據以為立證方法時，自應認為執票人就票據給
      付請求權發生所須具備之特別要件，已負舉證之責，此時
      ，票據債務人就自己與執票人間存有票據法第13條等抗辯
      事由時，應由票據債務人就該抗辯事由存在之事實負責舉
      證，且因執票人就票據原因之存在本不負舉證之責，自不
      得以其主張係由於某種原因持有票據，該原因為票據債務
      人否認，即認應轉換舉證責任，改由執票人就票據原因之
      存在負責舉證，否則，殊與舉證責任分擔之原則有違。至
      於最高法院73年度第1次民事庭會議決議，揭櫫「支票為
      無因證券，支票債權人就其取得支票之原因，固不負證明
      之責任，惟執票人子既主張支票係發票人丑向伊借款而簽
      發交付，以為清償方法，丑復抗辯其未收受借款，消費借
      貸並未成立，則就借款之已交付事實，即應由子負舉證責
      任」等意旨，係指兩造間就票據之原因關係均主張為借貸
      關係，惟票據債務人復抗辯未收受借款者，因票據債務人
      抗辯票據原因關係為消費借貸之特別要件事實已有相當證
      明，始應轉換舉證責任，改依消費借貸契約之舉證責任原
      則，由執票人就借款已經交付之事實，負責舉證，非謂票
      據債務人空言否認執票人主張之票據原因關係為消費借貸
      時，即應由執票人就該原因關係存在之事實，負舉證之責
      （臺灣高等法院暨所屬法院86年度法律座談會研討結果參
      照）。揆諸前揭說明，執票人否認票據債務人所主張之票
      據原因關係，而另主張其他票據原因關係，即票據債務人
      與執票人所主張之原因關係不一致時，則應由票據債務人
      就抗辯事由負舉證責任。
（二）系爭17紙本票均為上訴人所簽發交付予被上訴人，為上訴
      人所不否認，是兩造就系爭17紙本票應為直接當事人，上
      訴人自得以其自己與被上訴人間所存抗辯之事由資為對抗
      。而上訴人主張係其協助被上訴人調借資金供分期擔保之
      用，其始簽發系爭17紙本票交付被上訴人等語；被上訴人
      則稱系爭17紙本票之原因關係為上訴人向其借用30萬元現
      金及2紙面額各30萬元支票，因拖延甚久未還，上訴人始
      簽立還款計畫及簽發系爭17紙本票予被上訴人，以分期返
      還借款等語。則揆諸前開說明，即應由上訴人即票據債務
      人就其抗辯事由負舉證之責。
（三）查上訴人所舉訴外人賴永菘簽發之支票21紙、訴外人戴美
      珠簽發之支票25紙、訴外人謝章益簽發之支票16紙、訴外
      人欣宗有限公司（負責人劉世宗）簽發之支票1紙及被上
      訴人甲○○簽發之支票38紙，其中有上訴人背書者，僅有
      13紙（賴永菘、戴美珠、謝章益、欣宗有限公司、被上訴
      人甲○○簽發之支票依序各為3紙、1紙、2紙、1紙、6紙
      ），此有原審向台中商業銀行員林分行、溪湖分行及神岡
      分行調取之支票影本在卷可稽，足徵上訴人稱該等支票
      101紙均經其背書等語，係屬誇大而與事實不符，況上訴
      人亦自承該等支票與系爭17紙本票之簽發均無任何直接之
      關連等語在卷（參原審卷第169頁反面），自無法以該等
      支票據以證明上訴人簽發系爭17紙本票係為協助被上訴人
      調借資金，供分期擔保之用。又該13紙有上訴人背書之支
      票，其中1紙欣宗有限公司簽發之支票（票號GL0000000）
      ，據證人許世權證稱印象中係上訴人向其借錢所交付等語
      （參原審卷第110頁）；另1紙被上訴人簽發之支票（票號
      CCA0000000），據證人劉能地證稱被上訴人未透過上訴人
      向伊借錢，如上訴人有向伊借錢，就是上訴人所借等語明
      確（參原審卷第111頁），可見該2紙支票並非被上訴人持
      向訴外人許世權、劉能地借款，自亦無從以支票上有上訴
      人之背書，即得證明該等支票係供被上訴人調借資金，作
      為擔保之用。另上訴人提出之95年6月1日借據及面額60萬
      元之本票（95年6月1日發票、95年8月6日到期、票號7572
      19號），被上訴人否認其上「甲○○」之姓名為其所簽署
      ，上訴人就此復未能舉證以實其說，難認上訴人主張被上
      訴人曾簽發2張各30萬元支票，經上訴人協助背書擔保及
      開立本票，向他人借款60萬元等情為真。準此，上訴人主
      張其自94年底開始，為協助被上訴人向第三人調借資金，
      即於被上訴人提出之支票上背書供擔保之用等語，難認屬
      實，更不能僅憑上訴人有於被上訴人之支票上背書，遽論
      上訴人簽發系爭17紙本票係為協助被上訴人調借資金，供
      分期擔保之用甚明。
（四）又被上訴人辯稱上訴人向其借用現金及支票，拖延不還等
      語，雖為上訴人所否認，但上訴人已自認被告提出之還款
      計畫為其所書寫。查該還款計畫為上訴人於95年10月3日
      書立，其內容記載還款金額為68萬8千元，於95年10月底
      前還款8萬8千元，自95年11月3日起，每星期還款3萬5千
      元，利息10萬元補貼3千元，並附註95年11月份開始，於
      每週四至皇家（按係指上訴人開設之皇家音樂教育機構，
      址設彰化縣溪湖鎮○○里○○街78號）取款，並還回本票
      等字，此有該還款計畫1紙附卷可考（參原審卷第171頁）
      ，且該還款計畫之內容與附表所示17紙本票所載金額及日
      期相互勾稽，亦屬相符，是以被上訴人辯稱上訴人向其借
      用現金及支票，拖延甚久，始簽立1紙還款計畫，並簽發
      系爭17紙本票予被上訴人，以分期返還借款等語，堪以採
      信。至上訴人雖主張該還款計畫係為取信被上訴人之債權
      人，使被上訴人之債權人相信上訴人確有積欠被上訴人金
      錢等語，然上訴人既主張被上訴人持支票向第三人借款時
      ，第三人要求需有上訴人之背書，始予借款，其為協助被
      上訴人渡過難關，方於被上訴人提出之支票上背書，或者
      亦開立本票予第三人作為擔保之用等語，苟上訴人所陳屬
      實，則表示上訴人之信用必優於被上訴人，始有上訴人之
      背書或開立本票作為擔保以增加信用，第三人方願借款於
      被上訴人之情形，倘上訴人積欠被上訴人款項，尚需分期
      還款，其信用顯劣於被上訴人，第三人豈有要求信用低劣
      之上訴人為被上訴人背書或開立本票之理，故上訴人復主
      張其書立之還款計畫係為取信被上訴人之債權人云云，與
      其所陳之情節顯有矛盾，已難遽信，況按當事人主張有利
      於己之事實，就其事實有舉證之責任，民事訴訟法第277
      條定有明文。又事實有常態與變態之分，其主張常態事實
      者無庸負舉證責任，反之，主張變態事實者，則須就其所
      主張之事實負舉證責任（最高法院86年度臺上字第891號
      判決意旨參照），衡諸常情，上訴人因積欠被上訴人債務
      而出具還款計畫屬常態事實，故上訴人自應就其出具還款
      計畫予被上訴人係為取信被上訴人之債權人此一有利於己
      之變態事實負舉證責任，然上訴人就此並未舉證，是其空
      言主張其出具還款計畫予被上訴人係為取信被上訴人之債
      權人云云，顯不足採。至於上訴人主張附表編號2至17所
      示本票無到期日之記載，且被上訴人又拖延將近3年始向
      上訴人請求給付票款等情，核均與本票債權是否存在無關
      ，無法以此即為有利上訴人之認定。
七、綜上所述，系爭17紙本票既係上訴人簽發交予被上訴人，而
    上訴人復未能舉證證明有得以對抗被上訴人請求之事由存在
    ，上訴人自當依據票據法律關係對被上訴人負給付票款責任
    。從而，上訴人請求確認被上訴人執有之系爭17紙本票，對
    於上訴人之票據債權不存在，為無理由，不應准許。原審為
    上訴人敗訴之判決，並無不合。上訴意旨指摘原判決不當，
    求予廢棄改判，為無理由，應予駁回。
八、本件事證已臻明確，兩造其餘攻擊、防禦方法及所提出之各
    項證據資料，核與判決結果不生影響，爰不逐一論述，附此
    敘明。
九、據上論結，本件上訴為無理由，依民事訴訟法第436條之1第
    3項、第449條第1項、第78條，判決如主文。
中    華    民    國    99    年    7     月    22    日
                民事第三庭      審判長法  官  羅培昌
                                      法  官  林秉暉
                                      法  官  尚安雅
以上正本係照原本作成。
本件不得再上訴。
中    華    民    國    99    年    7     月    26    日
                                      書記官  陳文俊

司法院資訊處製作；財團法人民間司法改革基金會備份。
